【裁判字號】    97,家抗,21
【裁判日期】    970430
【裁判案由】    選任遺產管理人
【裁判全文】
臺灣臺南地方法院民事裁定             97年度家抗字第21號
抗  告  人  財政部國有財產局台灣南區辦事處台南分處
法定代理人  甲○○
相  對  人  國泰人壽保險股份有限公司
法定代理人  乙○○
上列抗告人因與相對人間就被繼承人陳姿螢選任遺產管理人事件
，對於中華民國96年12月20日本院96年度財管字第131號裁定提
起抗告，本院裁定如下：
    主      文
抗告駁回。
抗告程序費用新台幣壹仟元由抗告人負擔。
    理      由
一、按先順序繼承人均拋棄其繼承權時，由次順序之繼承人繼承
    。其次順序繼承人有無不明或第四順序之繼承人均拋棄其繼
    承權者，準用關於無人承認繼承之規定。又繼承開始時，繼
    承人之有無不明者，由親屬會議於一個月內選定遺產管理人
    ，並將繼承開始及選定遺產管理人之事由，向法院報明。又
    第1178條所定之期限屆滿，無繼承人承認繼承時，其遺產於
    清償債權，並交付遺贈物後，如有賸餘，歸屬國庫。又繼承
    人有無不明而不能依民法第1177條選定遺產管理人時，得由
    利害關係人聲請法院選任之。民法第1176條第6項、第1177
    條、第1185條及第1178條第2項分別定有明文。
二、本件相對人於原審聲請意旨略以：被繼承人陳姿螢（原名陳
    過，女，民國○○年○○月○○日生，身分證統一編號：Ｚ0000
    00000號，生前最後住所：台南市○區○○里○○街95號）
    於96年6月4日死亡，其法定繼承人皆已依法拋棄繼承，且親
    屬會議亦未於繼承開始後一個月內選定遺產管理人。又被繼
    承人陳姿螢生前於81年12月15日起向相對人借用新台幣（下
    同）980萬元，借款期限至101年12月15日止，及於88年9月2
    7日起向聲請人借款110萬元，借款期限至102年3月27日止，
    並約定分期按月攤還本息，詎陳姿螢於96年6月4日死亡，而
    其對相對人所負上開債務尚未清償完畢，是相對人為被繼承
    人陳姿螢之債權人而為利害關係人，為免相對人無法行使債
    權而影響權益，爰聲請選任被繼承人陳姿螢之遺產管理人等
    語。
三、原審裁定以：
  （一）相對人主張之前開事實，業據提出擔保放款借據影本1
        件、借據影本1件、繼承系統表1件、本院96年10月2日
        南院雅家家96年度繼字第1250號准予備查通知函影本1
        件、戶籍謄本及除戶謄本數件等資料為證，且經本院依
        職權調取本院96年度繼字第1250號拋棄繼承聲請事件卷
        宗核閱綦詳，是相對人之主張堪信為真實。又查被繼承
        人陳姿螢死亡後，其法定繼承人皆已依法拋棄繼承權經
        本院准予備查，且未準用民法第1177條之規定選定遺產
        管理人，而被繼承人陳姿螢為相對人之債務人，故相對
        人以利害關係人之身分聲請選任被繼承人陳姿螢之遺產
        管理人，核與上開規定並無不合，應予准許。
  （二）按公示催告期限屆滿，無繼承人承認繼承時，其遺產於
        清償債權，並交付遺贈物後，如有剩餘，歸屬國庫；又
        按非公用國有財產以財政部國有財產局為管理機關，民
        法第1185條、國有財產法第12條分別定有明文。查本件
        被繼承人陳姿螢之法定繼承人皆已依法拋棄繼承權經本
        院准予備查，復未準用民法第1177條之規定選定遺產管
        理人，且經本院函詢被繼承人陳姿螢之原繼承人即其配
        偶、子女、兄弟姊妹等人，渠等均無擔任被繼承人陳姿
        螢之遺產管理人之意願，足徵被繼承人陳姿螢之原繼承
        人對被繼承人陳姿螢遺產之處置已漠不關心；又查被繼
        承人陳姿螢之遺產，倘無人承認繼承時，將於清償債權
        ，交付遺贈物後，歸屬國庫，為使被繼承人陳姿螢遺產
        之處置順利進行，本院認選任財政部國有財產局台灣南
        區辦事處台南分處為被繼承人陳姿螢之遺產管理人為適
        當。
四、抗告意旨略以：
  （一）查抗告人於96年12月27日接獲鈞院96年度財管字第131
        號民事裁定，選任為被繼承人陳姿螢之遺產管理人，經
        細閱該民事裁定理由欄第一項記載：「．．．被繼承人
        陳姿螢已於96年6月4日死亡，其繼承人均於法定期間內
        具狀向鈞院聲請拋棄繼承，並經准予備查在案，聲請人
        為被繼承人陳姿螢之債權人，爰依法聲請選任適當之人
        為被繼承人陳姿螢之遺產管理人．．．」。而以被繼承
        人陳姿螢對相對人之借款，尚遺留有不動產供其債權之
        擔保，惟被繼承人尚且全體拋棄繼承，足認被繼承人陳
        姿螢有遺債大於遺產之情形。
  （二）按司法院74年10月15日（74）院台廳一字第05786號函
        示「嗣後各地方法院受理有關無人承認繼承遺產管理事
        件時... 因此類拋棄繼承事件，多屬遺債大於遺產，形
        同破產，儘量避免選任國有財產局為遺產管理人... 」
        ，而本案極可能屬於遺債大於遺產，依上開司法院函示
        應儘量避免選任國有財產局為遺產管理人，且法亦無明
        文禁止，況繼承人對被繼承人生前之債權債務關係，以
        及印鑑、重要文件、產權文件等應較清楚或仍保管中，
        雖相對人與被繼承人陳姿螢之債權債務關係，與繼承人
        並無任何關聯性存在，但就適任與否加以考量，除其最
        近親屬外，實不作第二人想。況不僅就被繼承人向相對
        人借貸款項為多少，而借款未完全清償，則已償還者為
        多少，暨所提供之擔保物係何項擔保物，除擔保之債權
        外，是否尚有其他債權債務關係，均需全面予以了解，
        則以抗告人僅係國有財產之管理機關，於被繼承人之遺
        債大於遺產之際，選任抗告人為遺產管理人，則抗告人
        恐力有未逮，應以被繼承人之最近親屬或公正第三人為
        遺產管理人較適宜。
  （三）又抗告人係國有財產之管理機關，而國庫對於無人承認
        繼承之遺產向有期待權，因之，若被繼承人尚有剩餘遺
        產得以歸屬國庫，則選任抗告人為遺產管理人方有實益
        ；審究本案，既有遺債大於遺產之虞，若選任抗告人為
        遺產管理人，則抗告人仍須善盡管理人責任為其管理遺
        產、處理債務等問題，其間所耗費之人力、時間難以金
        錢衡量；且管理期間所需之花費亦由國庫代為墊付，而
        若結果落得其遺產不足以清償，不僅國庫利益受損，更
        有甚者，導致利用全民資源負擔個人私務之支出，無異
        使公器淪為私用，實不符社會公平原則。
  （四）另抗告人於97年2月22日接獲相對人之民事陳報狀，經
        細閱該民事陳報意見欄之記載「…因恐拖延法務程序，
        且完成清算程序前，遺產是否無賸餘，無從知悉，又本
        案被繼承人陳姿螢之繼承人均已拋棄繼承權，足見渠等
        對被繼承人遺產之處置已漠不關心，故考量遺產管理之
        專業性與公平性，以選任抗告人為被繼承人之遺產管理
        人較為妥適等語…」衡諸一般常情，被繼承人陳姿螢之
        法定繼承人之所以聲明拋棄繼承，不外乎被繼承人之遺
        債大於遺產，有破產之虞。審究本案，被繼承人陳姿螢
        之繼承人皆已聲明拋棄繼承，足見被繼承人陳君之遺債
        大於遺產，再者，人性戀財，若被繼承人所遺留之財產
        ，於清償債務後仍有剩餘，其繼承人豈有拋棄繼承之理
        ？因之被繼承人陳君即可能屬於遺債大於遺產，有破產
        之虞。此類遺債大於遺產案件，已無多餘財產可收歸國
        有，其遺產管理人之主要職責為配合債權人及法院之查
        封、拍賣程序，以完成被繼承人債務之漬償，類此案件
        ，並非得由專司管理國家財產之相關機關擔任遺產管理
        人，亦可選任律師或民間公正人士等擔任遺產管理人；
        再者，遺產不足清償遺債之案件亦得依法聲請進入破產
        程序，其由法院選任律師或社會公正人士等擔任破產管
        理人，是遺債大於遺產之指定遺產管理人事件，選任律
        師或社會公正人士為其遺產管理人，更能彰顯其清償債
        務之本意。
  （五）末查，民法第1179條亦明文規定，拋棄繼承之繼承人並
        非不可擔任遺產管理人，而被繼承人之配偶、子女或其
        他最近親屬較清楚被繼承人之遺產、債權債務關係，就
        該債務必較抗告人明瞭，如由其擔任遺產管理人亦能收
        事半功倍之效。是類此拋棄繼承之遺產管理案件，實應
        以被繼承人之配偶、子女、其他最近親屬或律師等社會
        公正人士為遺產管理人，更能加速遺產之清查與處理，
        爰聲請廢棄原裁定等語。
五、經查：
  （一）相對人主張之上開事實，業據其提出擔保放款借據影本
        、借據影本、繼承系統表、本院96年10月2日南院雅家
        家96年度繼字第1250號准予備查通知函影本、戶籍謄本
        及除戶謄本附於原審卷可稽，並經本院依職權調閱本院
        96年度繼字第1250號拋棄繼承案卷查核屬實，則揆諸前
        開說明，相對人以其為利害關係人聲請選任被繼承人陳
        姿螢之遺產管理人，自屬有據。
  （二）又抗告人所指司法院前述函示，僅謂儘量避免選任抗告
        人為遺產管理人，並非謂不得選任其為遺產管理人，且
        該函示對於法院亦無拘束力；另被繼承人生前之債權債
        務關係及有關產權證明文件，抗告人得依其他方式獲悉
        或取得，有關之印鑑，抗告人亦得依舉證責任分配方式
        辨識其真偽，於其管理遺產上並無困難，而上開文件資
        料其最近親屬未必最為知悉；參以被繼承人之繼承人均
        拋棄繼承，已無利害關係，如選定渠等擔任遺產管理人
        ，難期其將來執行職務能克盡職守，是為期公正，實不
        宜選任渠等為遺產管理人。抗告意旨以被繼承人陳姿螢
        之繼承人對被繼承人生前之債權債務關係，以及印鑑、
        重要文件、產權文件等應較清楚或仍保管中，就適任與
        否加以考量，應以被繼承人陳姿螢之最近親屬為遺產管
        理人較適宜云云，自無可取。
  （三）再者，被繼承人之遺產，於遺產管理人完成清償債權並
        交付遺贈物等清算程序前，是否有賸餘，無從知悉，而
        依上述說明，各順序之繼承人均拋棄繼承者，其剩餘財
        產歸屬國庫，而抗告人為國庫之綜理機關，為國有財產
        法第9條第2項所明定，其備有財產管理之專才，雖其經
        費支出屬國家資源，但保護無人繼承財產之債權人之權
        利，亦屬政府之義務，於遺產管理指定之實際運作，仍
        認選任國有財產局為遺產管理人較律師或一般社會公正
        人士更為妥適。是抗告意旨以：本件既有遺債大於遺產
        之虞，若選任抗告人為遺產管理人，則抗告人仍須善盡
        管理人責任為其管理遺產、處理債務等問題，其間所耗
        費之人力、時間難以金錢衡量；且管理期間所需之花費
        亦由國庫代為墊付，而若結果落得其遺產不足以清償，
        不僅國庫利益受損，更有甚者，導致利用全民資源負擔
        個人私務之支出，無異使公器淪為私用，實不符社會公
        平原則云云，亦無可採。
  （四）綜上所述，原審據此指定抗告人為被繼承人陳姿螢之遺
        產管理人，經核並無不合，抗告意旨復未述明原裁定選
        任其為被繼承人陳姿螢之遺產管理人有何違法或其他不
        當之處，是其提起抗告，聲明廢棄原裁定，非有理由。
六、據上論結，本件抗告為無理由，爰依非訟事件法第21條第2
    項，第46條，民事訴訟法第495條之1第1項、第449條第1項
    、第95條、第78條、第87條第1項，裁定如主文。
中    華    民    國    97    年    4     月    30    日
                  家事法庭審判長法  官  鍾宗霖
                                法  官  楊佳祥
                                法  官  林育幟
上為正本係照原本作成。
抗告人如不服本裁定，僅得於收受本裁定正本送達後10日內以適
用法規顯有錯誤為理由，向本院提出再抗告狀（須附繕本一份及
繳納再抗告裁判費新台幣1000元），並經本院許可後始可再抗告
。
中    華    民    國    97    年    4     月    30    日
                               書記官  黃坤義


司法院資訊處製作；財團法人民間司法改革基金會備份。
